臺灣高等法院民事判決　九十三年度家上字第一九八號
　　上　訴　人　甲○○
　　訴訟代理人　李進成律師
　　　　　　　　黃勝文律師
　　右　一　人
　　複　代理人　劉鴻濃
　　被　上訴人　乙○○
　　訴訟代理人　陳憶娟律師
右當事人間請求分配夫妻剩餘財產事件，上訴人對於中華民國九十三年五月十二日臺
灣板橋地方法院九十一年度家訴字第八八號第一審判決提起上訴，本院於中華民國九
十三年十一月九日言詞辯論終結，判決如左：
    主      文
上訴駁回。
第二審訴訟費用由上訴人負擔。
    事實及理由
一、被上訴人主張：兩造原為夫妻關係，嗣由伊訴請離婚，業經原法院於民國（下同
    ）九十一年九月十日以九十年度婚字第一○九八號判准離婚確定，並已辦妥
    登記；按「法定財產制關係消滅時，夫或妻現存之婚後財產，扣除婚姻關係存續
    中所負債務後，如有剩餘，其雙方剩餘財產之差額，應平均分配。」民法第一千
    零三十條之一第一項定有明文。而兩造結婚二十餘年，胼手胝足，共同創業，經
    原法院函請相關機關調查及囑託中華不動產鑑定中心股份有限公司鑑價結果，判
    決離婚確定當日即法定財產制關係消滅時，兩造現存之婚後財產分別為：伊婚後
    財產價額計新台幣（下同）三、一六九、九三七元；上訴人婚後財產價額計二○
    、五五五、八一九元；上訴人之財產較伊多出一七、三八五、八八二元，依民法
    第一千零三十條之一第一項規定，伊本得請求上訴人分配八、六九二、九四一元
    ，惟念兩造所生之子李陪山現由上訴人扶養，伊僅請求上訴人分配其中五百萬元
    。為此，求為判命上訴人給付被上訴人五百萬元及自起訴狀繕本送達之翌日起至
    清償日止按年息百分之五計算之利息。
二、上訴人則以：伊婚後財產縱為二○、五五五、八一九元，然伊尚積欠李至昌二百
    五十萬元，積欠李幸融二百二十萬元，又弘韋企業有限公司（下稱弘韋公司）累
    積虧損計一三、三三二、○三八元，共計一八、○三二、○三八元，依民法第一
    千零三十條之一規定予以扣除後，僅餘二、五二三、七八一元，已較被上訴人現
    存婚後財產淨值為低，被上訴人請求分配剩餘財產，係屬無據等語，資為抗辯。
三、本件原審對被上訴人之請求，為其全部勝訴之判決。上訴人全部聲明不服，提起
    上訴，上訴聲明求為判決：(一)原判決廢棄；(二)右廢棄部分，被上訴人在第一審之
    訴駁回。被上訴人則提出答辯聲明，求為判決駁回上訴。
四、按「法定財產制關係消滅時，夫或妻現存之婚後財產，扣除婚姻關係存續中所負
    債務後，如有剩餘，其雙方剩餘財產之差額，應平均分配。」民法第一千零三十
    條之一第一項定有明文。查被上訴人主張兩造原為夫妻關係，嗣經被上訴人訴請
    離婚，經原法院於九十一年七月三十日以九十年度婚字第一○九八號判准兩造離
    婚，並於同年九月十日確定，業據被上訴人提出本院九十年度婚字第一○九八號
    民事判決及確定證明書為證（見原審卷第十一－十六頁），並為上訴人所不爭執
    。本院認應以上開判決離婚確定當日即法定財產制關係消滅時之九十一年九月十
    日，為定兩造現存之婚後財產價額。
五、本院爰就兩造於九十一年九月十日現存之婚後財產及婚姻存續關係中所積欠之現
    存債務分別審酌認定如后：
  (一)被上訴人於九十一年九月十日現存之婚後財產價額計為：三百一十六萬九千九百
    三十七元。分述如下：
    1.不動產部分：共二、五四二、一七七元（即0000000＋894236＝0000000）。
      (1)台中市○區○○段三民路一段三六號十四樓之四等房地價值一、六四七、九
        四一元。
      (2)台北縣三芝鄉○○○○段陳厝坑小段芝柏三街九號房地價值八九四、二三六
        元。
      以上有卷附不動產時值估價報告可稽（見外放證物袋），並為兩造所不爭執。
      被上訴人雖主張系爭不動產係上訴人在離婚之前贈與被上訴人云云，惟經被上
      訴人否認，而上訴人亦未能舉證以實其說，其主張即難採信。
    2.動產部分：共六二七、七六○元（即32400＋595360＝627760）。
      (1)股票總價額：三二、四○○元。
   　　 中鋼：五一九股，九十一年九月十日收盤價十五．八元，合計八千二百元（
              元以下四捨五入）。
　　    中鋼特：一千股，同前日日收盤價二四．二元，合計二萬四千二百元。
      (2)南山人壽保險股份有限公司三張保單價值準備金合計五九五、三六○元。
      此有臺灣證券集中保管股份有限公司函覆被上訴人於九十一年九月十日（離婚
      日）在該公司集中保管之所有證券種類、名稱、數量等資料，及臺灣證券交易
      所股份有限公司函覆「中國鋼鐵股份有限公司」於九十一年九月十日之集中市
      場交易收盤價格等覆函可稽（見原審卷第一一三－一一四頁、一二六－一二八
      頁）暨南山人壽保險股份有限公司函覆被上訴人乙○○在該公司所投保之所有
      保險契約，於九十一年九月十日（離婚日）之保單價值準備金等覆函為憑（見
      原審卷第一八七頁），並為兩造所不爭執，堪以認定。
    3.上訴人雖抗辯兩造離婚前被上訴人要求先分配財產，上訴人給予一百六十萬元
      。又被上訴人另有提供一百二十五萬元假扣押擔保金云云，惟被上訴人否認之
      ，並抗辯：兩造離婚時，該一六○萬元已不存在；又該擔保金係被上訴人於九
      十一年十月二十四日提存，被上訴人於九十一年九月十日並無該筆錢等語，此
      經原審命上訴人舉證，然未據上訴人舉證以實其說，是上訴人主張上開金額為
      被上訴人於九十一年九月十日現存之婚後財產，即難採信。
    因此，被上訴人於九十一年九月十日現存之婚後財產價額合計為三百一十六萬九
    千九百三十七元（0000000＋627760＝0000000）。
  (二)上訴人於九十一年九月十日現存之婚後財產價額合計為：一千九百七十五萬五千
    八百一十九元。分述如下：
    1.不動產部分：共一千五百三十二萬五千六百四十三元。
      (1)台北縣土城市○○段埤塘小段忠義路七五巷六號及加蓋部分房地價值八百七
        十八萬五千八百元。
      (2)台北縣土城市○○○段學府路一段一六四巷五弄九號十五樓房地價值四百八
        十四萬九千七百零四元。
      (3)台北縣板橋市○○段○○路一四九巷一弄十二之四號及頂樓增建房地價值一
        百六十九萬零一百三十九元。
        以上有不動產時值估價單報告可稽（見外放證物袋），並為兩造所不爭執。
2.動產部分：共五、二三○、一七六元。
      (1)現金存款合計：一、九四九、三三六元。
　    　世華銀行板橋分行：三二一元。
    　　郵局劃撥儲金：十三元。
      　台北國際商業銀行土城分行：一、九四九、○○二元。
        以上有卷附上開銀行覆函可稽（見原審卷第七七－七九頁），並為兩造所不
        爭執。
      (2)股票總價額合計：二四五、三四○元（以九十一年九月十日收盤價計算）。
      　太電：四一七股，收盤價三．九八元，合計一、六六○元。
　　    神達：一一四四股，收盤價十五．九元，合計一八、一九○元。
　      國巨：四四八五股，收盤價十一．七五元，合計五二、六九九元。
    　　茂矽：二四六四股，收盤價八．九元，合計二一、九三○元。
　    　環電：一一九○股，收盤價十二．四五元，合計一四、八一六元。
 　     勝華：二六六○股，收盤價二五．五元，合計六七、八三○元。
    　　一銀：一○五○股，收盤價十八．六元，合計一九、五三○元。
　    　新光金：三一五○股，收盤價九．九元，合計三一、一八五元。
    　　華宇：一○○○股，收盤價十七．五元，合計一七、五○○元。
        上開股票現值，有卷附臺灣證券集中保管股份有限公司覆函可憑（見原審卷
        第七四－七五頁），並為兩造所不爭執。
      (3)基金總額合計：一百五十萬元。
        倍立利基基金：二十萬元。
        元大經貿基金：五十萬元。
        日盛高科技基金：八十萬元。
        上開基金額度有台北國際商業銀行土城分行覆函可稽（見原審卷第七九頁）
        ，並為兩造所不爭執。
      (4)投資額二十萬元：被上訴人雖主張上訴人有投資弘韋企業有限公司一百萬元
        ，但上訴人抗辯伊僅投資二十萬元，經向財政部財稅資料中心查詢結果，上
        訴人於上開公司投資金額載為二十萬元，有財政財稅資料中心調件明細表可
        稽（見外放證物袋），上訴人抗辯伊僅投資二十萬元，即屬可採，被上訴人
        徒以上開公司登記資本額為一百萬元逕謂上訴人投資金額一百萬元，即非可
        採。上訴人雖另稱被上訴人亦有投資上開公司二十萬元云云，然查上訴人並
        未舉證，以實其說，自不足採。
      (5)南山人壽保險股份有限公司保單價值準備金合計五三五、五○○元（元以下
        四捨五入）。有卷附南山人壽保險股份有限公司函覆上訴人在該公司所投保
        之所有保險契約，及於九十一年九月十日之保險契約價值等覆函資料為憑（
        見原審卷第一八○頁），並為兩造所不爭執。
      因此，本件上訴人於該九十一年九月十日現存之婚後財產價額合計為一千九百
      七十五萬五千八百一十九元（00000000+0000000-00000＝00000000元），被上
      訴人主張係二千零五十五萬五千八百一十九元，尚屬有間。
  (三)兩造於婚姻關係存續中所積欠之現存債務，計有：
　　1.自八十七年一月起至九十一年六月三十日止積欠李志昌先生共二百五十萬元，
      並簽發本票乙紙，作為該債權之擔保。
    2.自八十八年二月一日起至九十一年八月三十日止積欠李幸融先生共二百二十萬
      元。
  上開債務業據上訴人提出與其所述相符之借據二紙及其所簽發之本票二紙為證（見
  原審卷第五四－五七頁），並經證人李幸融、李志昌於九十三年二月十二日及同年
  二月二日證稱屬實（見原審卷第二二二－二二七、二三○－二三四頁），雖被上訴
  人否認之，抗辯：上開債務未寫借據、未約定利息，有悖離常理及經驗法則，又未
  曾聽聞上訴人向他人借貸週轉，上開借據、本票、證人均為上訴人臨訟製作、勾串
  ，且上訴人及李幸融、李志昌均稱係因公司經營、購買材料、週轉軋票而借貸，上
  訴人甚至說因為公司沒有什麼錢，所以中間沒有還過，該四百七十萬元債務，顯係
  上訴人以弘韋企業有限公司負責人身分向李幸融、李志昌借貸，該四百七十萬元債
  務應由弘韋企業有限公司清償，並非上訴人個人債務，不應自上訴人財產中扣除云
  云，惟按民法之契約關係，本以意定契約為原則，不以書面為必要，上訴人所積欠
  李志昌、李幸融之款項，本於兄弟關係，而以口頭約定即為已足，自非如一般商業
  上往來之借款。衡諸經驗及常理，並無違誤。被上訴人主張上訴人與李幸融、李志
  昌係親兄弟關係，故系爭借據、本票顯然均為上訴人臨訟製作云云，純係個人臆測
  之詞，自不足取。況證人李志昌、李幸融業經原法院於審理中透過法定之調查證據
  程序，隔離訊問，並予被上訴人及其訴訟代理人詰問之機會，被上訴人亦未能指駁
  證人之陳述有何虛偽不實之處，上訴人僅以其個人臆測之詞，指稱上開四百七十萬
  元債務不存在，自嫌無據。至上訴人所為之借貸債務，用途為何，是否用諸於個人
  或所投資公司之資金週轉，要無影響上訴人私人與上開債權人間之借貸關係；本件
  要難否認上訴人於上開婚姻關係存續中有積欠現存債務四百七十萬元存在。
    3.上訴人另抗辯兩造所有財產，均係由弘韋公司盈餘利潤所購得，然而，上訴人
      於離婚後仍擔任負責人，繼續為填補長年來之虧損，而努力經營，故本案於計
      算上訴人離婚時之現存債務時，應當將截至九十一年九月十日時弘韋公司之累
      積虧損共計一三、三三二、０三八元併入上訴人之負債，以示公平，並提出弘
      韋公司資產負債表、九十一年度營利事業所得稅結算申報書為憑（見原審卷第
      一二五頁、本院卷第十八頁），然依據上訴人所提出之九十一年度營利事業所
      得稅結算申報書記載，弘韋公司之負債及淨值總額仍為正數八四四、一七六元
      ，並無負債之情形。自不容上訴人逕以公司之負債及淨值總額仍為正數，且未
      經公司之解散清算下，以之轉嫁為其個人婚姻關係存續中之債務而主張應予扣
      除。上訴人上開抗辯，並不足採。
    從而，本件上訴人於九十一年九月十日現存之婚姻關係存續中所積欠之債務，合
    計四百七十萬元（即0000000＋0000000＝0000000元）。
六、綜上，本件被上訴人於兩造法定財產關係消滅時即於九十一年九月十日現存之婚
    後財產價額合計為三百一十六萬九千九百三十七元。上訴人則為一千九百七十五
    萬五千八百一十九元，扣除其於九十一年九月十日現存之婚姻關係存續中所積欠
    之債務四百七十萬元後，相互計算結果，兩造各應平均分得之剩餘財產為九百一
    十一萬二千八百七十八元（即0000000＋00000000－0000000＝00000000÷2＝000
    0000），而上訴人現存該婚後財產既為三百一十六萬九千九百三十七元，則上訴
    人應給付被上訴人該剩餘財產差額應為五百九十四萬二千九百四十一元（000000
    0－0000000＝0000000） ，被上訴人僅請求上訴人給付五百萬元及自起訴狀繕本
    息，為有理由，應予准許。原審為被上訴人勝訴之判決，並依兩造聲請各酌定相
    當擔保金額，為准免假執行之宣告，經核並無不合。上訴意旨指摘原判決不當，
    求予廢棄，為無理由，應予駁回。
七、本件事證已臻明確，兩造其餘主張、陳述及聲請傳訊證人胡靜華暨調查前揭三筆
    不動產，均由弘韋公司出資購買，而登記於上訴人名下，並提出上證一－上證四
    等證物（於準備程序終結後提出），查已與本案判決之結果不生影響，爰不逐一
    論述，併此敘明。
八、據上論結，本件上訴為無理由，依民事訴訟法第四百四十九條第一項、第七十八
    條，判決如主文所示。
中　　　華　　　民　　　國　　九十三　　年　 　十一　 　月　　二十三　　日
                                民事第四庭
                                  　審判長法  官　林  敬  修
                              　　　　　　法  官　藍  文  祥
                                　　　　　法  官　劉  勝  吉
右正本係照原本作成。
如不服本判決，應於收受送達後二十日內向本院提出上訴書狀，其未表明上訴理由者
，應於提出上訴後二十日內向本院補提理由書狀（均須按他造當事人之人數附繕本）
上訴時應提出委任律師或具有律師資格之人之委任狀；委任有律師資格者，另應附具
律師資格證書及釋明委任人與受任人有民事訴訟法第四百六十六條之一第一項但書或
第二項（詳附註）所定關係之釋明文書影本。
中　　　華　　　民　　　國　　九十三　　年　　十一　　　月　　二十四　　日
　　　　　　　　　　　　　　　　　　　　  書記官  李  翠  齡
附註：
民事訴訟法第四百六十六條之一（第一項、第二項）：
對於第二審判決上訴，上訴人應委任律師為訴訟代理人。但上訴人或其他法定代理人
具有律師資格者，不在此限。
上訴人之配偶、三親等內之血親、二親等內之姻親，或上訴人為法人、中央或地方機
關時，其所屬專任人員具有律師資格並經法院認為適當者，亦得為第三審訴訟代理人
。
